---
title: "Lista 5 - MAE0330"
author: 'Guilherme NºUSP: 8943160 e Leonardo NºUSP: 9793436'
output:
  pdf_document:
    fig_crop: no
    keep_tex: yes
    latex_engine: xelatex
  html_document:
    df_print: paged
header-includes:
- \usepackage{multirow}
- \usepackage{ragged2e}
- \usepackage{booktabs}
---

# Exercício 1

Os dados reproduzidos na tabela a seguir são referentes a atendimentos realizados no Hospital Universitário de Santa Maria (Rio Grande do Sul) entre os anos de 2000 a 2005 (Infantosi et al., 2014). 

Os atendimentos foram divididos em 17 clínicas especializadas: Obstetrícia (Ob); Ginecologia (Gin); Clínica Cirúrgica Geral (C. Cir); Hematologia (Hemato); Hemodiálise-Diálise Peritoneal (Hemod); Clínica Médica Geral (CMG); CTI adultos (CTIA); Pediatria (P); UTI Pediátrica (UTI1); UTI de Recém-nascidos (UTI2); Unidade de Cuidados Intermediários Neonatal (UCI); Centro de Tratamento de Crianças com Câncer (CC); Centro de Tratamento de Medula Óssea (CMO); Pronto Atendimento de Adultos (PA) e Pronto Atendimento Pediátrico (PP); Serviço de Tratamento de Dependentes Químicos (DQ) e Clínica Paulo Guedes, para pacientes psiquiátricos (PPsq.). Os atendimentos foram classificados em: Internação (I), Transferências Recebidas (TR), Altas (AL), Transferências Enviadas (TE) e Óbitos (O). Essa classificação é frequentemente utilizada com indicador hospitalar.

\center
\includegraphics[width=250pt]{/home/gui/tab1.png}
\justify

REFERÊNCIA:
Infantosi, A. F. C., Costa, J. C. G. D., Almeida, R. M. V. R. (2014). Análise de Correspondência: bases teóricas na interpretação de dados categóricos em Ciências da Saúde. Cad. Saúde Pública, 30(3):473-486.

Faça o teste de qui-quadrado para avaliar se há associação entre as variáveis e obtenha a representação gráfica utilizando análise de correspondência. Obtenha as inércias e discuta os resultados encontrados.

\newpage

### Resolução

Queremos testar a associação entre as variáveis, seguindo as seguintes hipóteses:

$$ \left\{ \begin{array}{ll}
H_0: p_{ij} = (p_{i+})(p_{+j}), \ para \ i=1,..17 \ e \ j=1,..,5 \\
H_1: p_{ij} \ne (p_{i+})(p_{+j}), \ para \ pelo \ menos \ um \ par \ (i,j) \end{array} \right.\ $$

Em que $p_{ij}$ são as probabilidades conjuntas; 
 
$p_{i+}$ são as probabilidades marginais-linha;

E $p_{+j}$ são as probabilidades marginais-coluna

E a estatística do teste Qui-quadrado é:
$$Q_p=\sum_{i=1}^{17} \sum^5_{j=5} \frac{(n_{ij}-e_{ij})^2}{e_{ij}} \sim \chi^2_{(17-1)*(5-1)=64}$$
Em que $n_{ij}$ é o valor observado da i-ésima clinica e da j-ésimo atendimento;

E $e_{ij}$ é o valor esperado da i-ésima clinica e da j-ésimo atendimento.

Considerando que as marginais-linha estão fixadas, realizando o teste temos:

```{r echo=FALSE}
M1 <- t(matrix(c(8968,3289,11933,228,2,
                   2881,464,3187,109,63,
                   3033,5468,7919,367,264,
                   2415,1646,3328,380,350,
                   1042,277,1061,198,57,
                   522,2496,2250,382,421,
                   258,1483,77,1016,655,
                   952,2112,2200,305,13,
                   479,613,186,764,149,
                   1541,280,230,1369,228,
                   169,1355,1214,290,5,
                   2300,256,2357,125,27,
                   328,40,305,65,7,
                   4049,94,2515,1660,20,
                   16524,45,6791,8986,824,
                   2031,41,2024,40,0,
                   1834,41,1818,38,1),5,17))

dados1 <- as.data.frame(M1)

names(dados1)<- c("I", "TR", "AL", "TE", "O")
row.names(dados1) <- c("Ob","Gin","C.Cir","Hemato","Hemod",
                       "CMG","CTIA","P","UTI1","UTI2","UCI",
                       "CC","CMO","PA","PP","DQ","PPsq")

chisq.test(dados1)
```

E com o seguinte resultado podemos concluir que com um nível de significância fixado de 5%, obtivemos um $p-value < 0.0001$, logo temos evidências estatísticas para dizer que há associação entre os atendimentos realizados e a clínica.

Fazendo a representação gráfica utilizando análise de correspondência, temos:

```{r echo=FALSE}
library(ca)

A.corresp <- ca(dados1)
summary(A.corresp)
```

E o gráfico utilizando a dimensão=2, seguindo o scree-plot pois acumulou uma inércia de 95%, temos:

```{r echo=FALSE,message=FALSE,out.width="75%",fig.align='center'}
library(expm)
library(tidyr)
library(ggplot2)

n <- sum(M1)
P <- M1/n

vr <- P%*%rep(1,ncol(M1))
vc <-  t(P)%*%rep(1,nrow(M1))
Dr <- diag(c(vr))
Dc <- diag(c(vc))

S <-  sqrtm(solve(Dr))%*%(P-vr%*%t(vc))%*%sqrtm(solve(Dc))
dvs_S <- svd(S)
M_X1 <-  sqrtm(solve(Dr))%*%dvs_S$u[,1:2]%*%diag(dvs_S$d[1:2])
M_Y2 <- sqrtm(solve(Dc))%*%dvs_S$v[,1:2]%*%diag(dvs_S$d[1:2])

dados_grafico <- data.frame(rbind(M_X1,M_Y2))
dados_grafico$tipo <- factor(c(rep(1,17),rep(2,5)))
row.names(dados_grafico) <- c("Ob","Gin","C.Cir","Hemato","Hemod",
                       "CMG","CTIA","P","UTI1","UTI2","UCI",
                       "CC","CMO","PA","PP","DQ","PPsq","I",
                       "TR", "AL", "TE", "O")

dados_grafico %>%
  ggplot(aes(x = X1, y = X2, shape=factor(tipo), colour=factor(tipo))) + 
  geom_point() +
  geom_hline(yintercept = 0, colour = "gray70") + 
  geom_vline(xintercept = 0, colour = "gray70") +
  geom_text(aes(y=X2+0.08,label= rownames(dados_grafico))) +
  guides(colour=FALSE, shape=FALSE) +
  labs(x="Dim 1 (59.1%)",
       y="Dim 2 (36.8%)",
       title="Clinicas e atendimentos realizados")
```

Pode-se interpretar o gráfico da seguinte forma:

- A especialização de Obstetrícia está fortemente associada ao atendimento de Altas. Hermatologia também está associada a este atendimento. Hemodiálise-Diálise Peritoneal, Centro de Tratamento de Medula Óssea, Ginecologia, Centro de Tratamento de Crianças com Câncer, Serviço de Tratamento de Dependentes Químicos e Clínica Paulo Guedes, para pacientes psiquiátricos estão associados a Altas e Internação.

- Pronto Atendimento de Adultos também está associada a Internações. E Pronto Atendimento Pediátrico está associada com Internações e Transferências Enviadas. Associada a esta última, está  UTI de Recém-nascidos.

- UTI Pediátrica está associada com Transferências Enviadas e Óbitos.

- Os pacientes de CTI adultos estão associados com Óbitos.

- Clínica Médica Geral e Unidade de Cuidados Intermediários Neonatal estão associados com Transferências Recebidas.

- Por fim, Clínica Cirúrgica Geral e Pediatria estão associados com Transferências Recebidas e Altas.

# Exercício 2

A tabela a seguir considera a distribuição do número de bulbilhos de alho de acordo com a categoria de tamanho (7-5, 4 e <4), tratamento e ano sequencial de replantio. Os tratamentos são:

- Tratamento Padrão (P): Bulbos tratados com fungicida conforme recomendação do fabricante;

- Tratamento Teste (T): Bulbos infectados.

\center
\includegraphics[width=250pt]{/home/gui/tab2.png}
\justify

Realize uma Análise de Correspondência destes dados. Justifique e interprete os resultados. Bulbilhos de tamanhos maiores estão associados a qual tratamento, em que ano?

### Resolução

Fazendo a análise de correspondência, temos:

```{r echo=FALSE}
c1 <- matrix(c("7-5","Padrao","2011"),417,3,byrow = TRUE)
c2 <- matrix(c("4","Padrao","2011"),36,3,byrow = TRUE)
c3 <- matrix(c("7-5","Teste","2011"),164,3,byrow = TRUE)
c4 <- matrix(c("4","Teste","2011"),176,3,byrow = TRUE)
c5 <- matrix(c("<4","Teste","2011"),90,3,byrow = TRUE)

c6 <- matrix(c("7-5","Padrao","2012"),357,3,byrow = TRUE)
c7 <- matrix(c("4","Padrao","2012"),27,3,byrow = TRUE)
c8 <- matrix(c("7-5","Teste","2012"),169,3,byrow = TRUE)
c9 <- matrix(c("4","Teste","2012"),161,3,byrow = TRUE)
c10 <- matrix(c("<4","Teste","2012"),54,3,byrow = TRUE)

c11 <- matrix(c("7-5","Padrao","2013"),800,3,byrow = TRUE)
c12 <- matrix(c("4","Padrao","2013"),240,3,byrow = TRUE)
c13 <- matrix(c("<4","Padrao","2013"),103,3,byrow = TRUE)
c14 <- matrix(c("7-5","Teste","2013"),412,3,byrow = TRUE)
c15 <- matrix(c("4","Teste","2013"),458,3,byrow = TRUE)
c16 <- matrix(c("<4","Teste","2013"),274,3,byrow = TRUE)

c17 <- matrix(c("7-5","Padrao","2014"),273,3,byrow = TRUE)
c18 <- matrix(c("4","Padrao","2014"),176,3,byrow = TRUE)
c19 <- matrix(c("<4","Padrao","2014"),39,3,byrow = TRUE)
c20 <- matrix(c("7-5","Teste","2014"),185,3,byrow = TRUE)
c21 <- matrix(c("4","Teste","2014"),220,3,byrow = TRUE)
c22 <- matrix(c("<4","Teste","2014"),83,3,byrow = TRUE)

c23 <- matrix(c("7-5","Padrao","2015"),1521,3,byrow = TRUE)
c24 <- matrix(c("4","Padrao","2015"),1794,3,byrow = TRUE)
c25 <- matrix(c("<4","Padrao","2015"),585,3,byrow = TRUE)
c26 <- matrix(c("7-5","Teste","2015"),1420,3,byrow = TRUE)
c27 <- matrix(c("4","Teste","2015"),1681,3,byrow = TRUE)
c28 <- matrix(c("<4","Teste","2015"),635,3,byrow = TRUE)

dados2 <- rbind(c1,c2,c3,c4,c5,c6,c7,c8,c9,c10,
                c11,c12,c13,c14,c15,c16,c17,c18,c19,c20,
                c21,c22,c23,c24,c25,c26,c27,c28)

dados2 <- data.frame(dados2)
names(dados2) <- c("Tam_Bulbilhos","Tratamento","Ano")

table(dados2)

A.corresp.M <- mjca(dados2,lambda="Burt")

summary(A.corresp.M)
```

Uma observação a se fazer é que utilizando a tabela indicadora o gráfico com duas dimensões temos uma inércia acumulada de 51%, em contrapartida com a tabela de Burt, a inércia acumulada para duas dimensões é de 59,9%, justificando o fato de escolher a tabela de Burt como parâmetro para o MCA. 

E o gráfico em duas dimensões:

```{r echo=FALSE,out.width="75%",fig.align='center'}
g <- matrix(c(0.7933488, -1.56024276,
0.7007817,  0.62124652,
-0.8674699, -0.03152181,
-0.4611676,  0.41939330,
0.4750429, -0.43201173,
-1.3130844, -0.35336152,
-1.4453779,  0.19796253,
-0.4334382, -1.24185233,
-0.0667987,  0.49147318,
0.4355648,  0.33007091),10,2)

names <- c("Tam_Bulbilhos:<4","Tam_Bulbilhos:4","Tam_Bulbilhos:7-5",
"Tratamento:Padrao","Tratamento:Teste","Ano:2011",         
"Ano:2012","Ano:2013","Ano:2014","Ano:2015")

dados_grafico1 <- data.frame(g)
row.names(dados_grafico1) <- names

dados_grafico1 %>%
  ggplot(aes(x = X1, y = X2)) + 
  geom_point() +
  geom_hline(yintercept = 0, colour = "gray70") + 
  geom_vline(xintercept = 0, colour = "gray70") +
  scale_x_continuous(limits = c(-2,1.5)) +
  geom_text(aes(y=X2+0.08,label= rownames(dados_grafico1))) +
  guides(colour=FALSE, shape=FALSE) +
  labs(x="Dim 1 (21.9%)",
       y="Dim 2 (16.1%)",
       title="Bulbilhos de alho por tamanho tratamento e ano de plantio")
```

Em que podemos notar que pela ordem cronológica temos:

- No ano de 2011, não é possível distinguir qual Tratamento está mais associado mas o Tamanho dos bulbilhos de 7-5 estão mais associados.

- No ano de 2012, aparentemente o Tratamento padrão e o Tamanho de 7-5 estão mais associados ao ano.

- Em 2013, o Tratamento mais associado é o teste, juntamente com o Tamanho <4.

- Para o ano de 2014 e 2015, o Tratamento é o Padrão e o tamanho 4 estão mais associados.

# Exercício 3

Em um estudo feito com 49 meninos e 61 meninas, foram aplicados testes psicológicos de inteleigência para avaliar compreensão verbal (V), capacidade espacial (S), raciocı́nio geral (R), capacidade numérica (N) e fluência verbal (W). Os testes foram aplicados em dois momentos, com diferença de 3 anos e meio entre eles. A matriz de correlação está apresentada a seguir. Utilizando o comando ca do pacote lavaan do R, ajuste um modelo de análise fatorial confirmatória com 1 único fator que explique todas as aptidões em cada ano (ou seja, temos dois fatores no total, um para cada anos). Escreva o modelo ajustado e faça o desenho do diagrama de caminhos com os valores estimados.

\center
\includegraphics[width=370pt]{/home/gui/tab3.png}
\justify

### Resolução

```{r echo=FALSE,message=FALSE}
library(lavaan)
M.cor <- data.frame(matrix(c(1.00,0.37,0.42,0.53,0.38,0.81,0.35,0.42,0.40,0.24,
                  0.37,1.00,0.33,0.14,0.10,0.34,0.65,0.32,0.14,0.15,
                  0.42,0.33,1.00,0.38,0.20,0.49,0.20,0.75,0.39,0.17,
                  0.53,0.14,0.38,1.00,0.24,0.58,-0.04,0.46,0.73,0.15,
                  0.38,0.10,0.20,0.24,1.00,0.32,0.11,0.26,0.19,0.43,
                  0.81,0.34,0.49,0.58,0.32,1.00,0.34,0.46,0.55,0.24,
                  0.35,0.65,0.20,-0.04,0.11,0.34,1.00,0.18,0.06,0.15,
                  0.42,0.32,0.75,0.46,0.26,0.46,0.18,1.00,0.54,0.20,
                  0.40,0.14,0.39,0.73,0.19,0.55,0.06,0.54,1.00,0.16,
                  0.24,0.15,0.17,0.15,0.43,0.24,0.15,0.20,0.16,1.00),10,10))

names(M.cor) <- c("Vt1","St1","Rt1","Nt1","Wt1","Vt2","St2","Rt2","Nt2","Wt2")
rownames(M.cor) <- c("Vt1","St1","Rt1","Nt1","Wt1","Vt2","St2","Rt2","Nt2","Wt2")

lower <- '
                  1.00,
                  0.37,1.00,
                  0.42,0.33,1.00,
                  0.53,0.14,0.38,1.00,
                  0.38,0.10,0.20,0.24,1.00,
                  0.81,0.34,0.49,0.58,0.32,1.00,
                  0.35,0.65,0.20,-0.04,0.11,0.34,1.00,
                  0.42,0.32,0.75,0.46,0.26,0.46,0.18,1.00,
                  0.40,0.14,0.39,0.73,0.19,0.55,0.06,0.54,1.00,
                  0.24,0.15,0.17,0.15,0.43,0.24,0.15,0.20,0.16,1.00'
# convert to a full symmetric covariance matrix with names
wheaton.cov <- getCov(lower, names=c("Vt1","St1","Rt1","Nt1","Wt1","Vt2","St2","Rt2","Nt2","Wt2"))
model <- '
 # measurement model
 Ano1 =~ Vt1 + St1 + Rt1 + Nt1 + Wt1
 Ano2 =~ Vt2 + St2 + Rt2 + Nt2 + Wt2
 # regressions
 Ano2 ~ Ano1
 # residual correlations
 Vt1 ~~ Vt2
 St1 ~~ St2
 Rt1 ~~ Rt2
 Nt1 ~~ Nt2
 Wt1 ~~ Wt2
'

fit <- sem(model, sample.cov=wheaton.cov, sample.nobs=100)
summary(fit, standardized=TRUE)
```

Podemos portanto escrever os modelos como:

$$
Ano_1 = Vt_1 + 0.528*St_1+0.749*Rt_1+0.906*Nt_1+0.517*Wt_1
$$

$$
Ano_2 =  Vt_2 + 0.374*St_2+0.721*Rt_2+0.785*Nt_2+0.348*Wt_2
$$

$$
Ano_2=1.042*Ano_1
$$

$$
cov(Vt_1,Vt_2)=0.191
$$

$$
cov(St_1,St_2)=0.530
$$

$$
cov(Rt_1,Rt_2)=0.389
$$
$$
cov(Nt_1,Nt_2)=0.314
$$

$$
cov(Wt_1,Wt_2)=0.319
$$

$$
Var(Vt_1)=0.400
$$
$$
Var(St_1)=0.832
$$
$$
Var(Rt_1)=0.649
$$

$$
Var(Nt_1)=0.533
$$

$$
Var(Wt_1)=0.834
$$
$$
Var(Vt_2)=0.295
$$

$$
Var(St_2)=0.895
$$

$$
Var(Rt_2)=0.610
$$

$$
Var(Nt_2)=0.565
$$
$$
Var(Wt_2)=0.907
$$
$$
Var(Ano_1)=0.584
$$
$$
Var(Ano_2)=0.064
$$

E o diagrama de caminhos:

```{r echo=FALSE,out.width="75%",fig.align='center',message=FALSE}
library(semPlot)
semPaths(fit)

```



\newpage

# Códigos

```{r eval=FALSE}
# Lista 5 - Multivariada - MAE0330

library(ggplot2)
library(ca)
library(lavaan)
library(expm)
library(tidyr)

# exercício 1

# leitura dos dados
M1 <- t(matrix(c(8968,3289,11933,228,2,
                   2881,464,3187,109,63,
                   3033,5468,7919,367,264,
                   2415,1646,3328,380,350,
                   1042,277,1061,198,57,
                   522,2496,2250,382,421,
                   258,1483,77,1016,655,
                   952,2112,2200,305,13,
                   479,613,186,764,149,
                   1541,280,230,1369,228,
                   169,1355,1214,290,5,
                   2300,256,2357,125,27,
                   328,40,305,65,7,
                   4049,94,2515,1660,20,
                   16524,45,6791,8986,824,
                   2031,41,2024,40,0,
                   1834,41,1818,38,1),5,17))

dados1 <- as.data.frame(M1)
names(dados1)<- c("I", "TR", "AL", "TE", "O")
row.names(dados1) <- c("Ob","Gin","C.Cir","Hemato","Hemod",
                       "CMG","CTIA","P","UTI1","UTI2","UCI",
                       "CC","CMO","PA","PP","DQ","PPsq")

# teste qui-quadrado
chisq.test(dados1)

# Analise de correspondecnia
A.corresp <- ca(dados1)
summary(A.corresp)

# para gráfico

n <- sum(M1)
P <- M1/n

vr <- P%*%rep(1,ncol(M1))
vc <-  t(P)%*%rep(1,nrow(M1))
Dr <- diag(c(vr))
Dc <- diag(c(vc))

S <-  sqrtm(solve(Dr))%*%(P-vr%*%t(vc))%*%sqrtm(solve(Dc))
dvs_S <- svd(S)
M_X1 <-  sqrtm(solve(Dr))%*%dvs_S$u[,1:2]%*%diag(dvs_S$d[1:2])
M_Y2 <- sqrtm(solve(Dc))%*%dvs_S$v[,1:2]%*%diag(dvs_S$d[1:2])

dados_grafico <- data.frame(rbind(M_X1,M_Y2))
dados_grafico$tipo <- factor(c(rep(1,17),rep(2,5)))
row.names(dados_grafico) <- c("Ob","Gin","C.Cir","Hemato","Hemod",
                       "CMG","CTIA","P","UTI1","UTI2","UCI",
                       "CC","CMO","PA","PP","DQ","PPsq","I",
                       "TR", "AL", "TE", "O")

dados_grafico %>%
  ggplot(aes(x = X1, y = X2, shape=factor(tipo), colour=factor(tipo))) + 
  geom_point() +
  geom_hline(yintercept = 0, colour = "gray70") + 
  geom_vline(xintercept = 0, colour = "gray70") +
  geom_text(aes(y=X2+0.08,label= rownames(dados_grafico))) +
  guides(colour=FALSE, shape=FALSE) +
  labs(x="Dim 1 (59.1%)",
       y="Dim 2 (36.8%)",
       title="Clinicas e atendimentos realizados")

# Exercício 2

# Entrada dos dados

c1 <- matrix(c("7-5","Padrao","2011"),417,3,byrow = TRUE)
c2 <- matrix(c("4","Padrao","2011"),36,3,byrow = TRUE)
c3 <- matrix(c("7-5","Teste","2011"),164,3,byrow = TRUE)
c4 <- matrix(c("4","Teste","2011"),176,3,byrow = TRUE)
c5 <- matrix(c("<4","Teste","2011"),90,3,byrow = TRUE)

c6 <- matrix(c("7-5","Padrao","2012"),357,3,byrow = TRUE)
c7 <- matrix(c("4","Padrao","2012"),27,3,byrow = TRUE)
c8 <- matrix(c("7-5","Teste","2012"),169,3,byrow = TRUE)
c9 <- matrix(c("4","Teste","2012"),161,3,byrow = TRUE)
c10 <- matrix(c("<4","Teste","2012"),54,3,byrow = TRUE)

c11 <- matrix(c("7-5","Padrao","2013"),800,3,byrow = TRUE)
c12 <- matrix(c("4","Padrao","2013"),240,3,byrow = TRUE)
c13 <- matrix(c("<4","Padrao","2013"),103,3,byrow = TRUE)
c14 <- matrix(c("7-5","Teste","2013"),412,3,byrow = TRUE)
c15 <- matrix(c("4","Teste","2013"),458,3,byrow = TRUE)
c16 <- matrix(c("<4","Teste","2013"),274,3,byrow = TRUE)

c17 <- matrix(c("7-5","Padrao","2014"),273,3,byrow = TRUE)
c18 <- matrix(c("4","Padrao","2014"),176,3,byrow = TRUE)
c19 <- matrix(c("<4","Padrao","2014"),39,3,byrow = TRUE)
c20 <- matrix(c("7-5","Teste","2014"),185,3,byrow = TRUE)
c21 <- matrix(c("4","Teste","2014"),220,3,byrow = TRUE)
c22 <- matrix(c("<4","Teste","2014"),83,3,byrow = TRUE)

c23 <- matrix(c("7-5","Padrao","2015"),1521,3,byrow = TRUE)
c24 <- matrix(c("4","Padrao","2015"),1794,3,byrow = TRUE)
c25 <- matrix(c("<4","Padrao","2015"),585,3,byrow = TRUE)
c26 <- matrix(c("7-5","Teste","2015"),1420,3,byrow = TRUE)
c27 <- matrix(c("4","Teste","2015"),1681,3,byrow = TRUE)
c28 <- matrix(c("<4","Teste","2015"),635,3,byrow = TRUE)

dados2 <- rbind(c1,c2,c3,c4,c5,c6,c7,c8,c9,c10,
                c11,c12,c13,c14,c15,c16,c17,c18,c19,c20,
                c21,c22,c23,c24,c25,c26,c27,c28)

dados2 <- data.frame(dados2)
names(dados2) <- c("Tam_Bulbilhos","Tratamento","Ano")

table(dados2)

# Analise de correspondecnia
A.corresp.M <- mjca(dados2,lambda="indicator")

summary(A.corresp.M)

g <- plot(A.corresp.M, labels=c(2,2), map="symmetric")

dados_grafico1 <- data.frame(g$cols)
row.names(dados_grafico1) <- row.names(g$cols)

dados_grafico1 %>%
  ggplot(aes(x = Dim1, y = Dim2)) + 
  geom_point() +
  geom_hline(yintercept = 0, colour = "gray70") + 
  geom_vline(xintercept = 0, colour = "gray70") +
  scale_x_continuous(limits = c(-2,1.5)) +
  geom_text(aes(y=Dim2+0.08,label= rownames(dados_grafico1))) +
  guides(colour=FALSE, shape=FALSE) +
  labs(x="Dim 1 (21.9%)",
       y="Dim 2 (38.0%)",
       title="Bulbilhos de alho por tamanho tratamento e ano de plantio")



library(lavaan)
M.cor <- data.frame(matrix(c(1.00,0.37,0.42,0.53,0.38,0.81,0.35,0.42,0.40,0.24,
                  0.37,1.00,0.33,0.14,0.10,0.34,0.65,0.32,0.14,0.15,
                  0.42,0.33,1.00,0.38,0.20,0.49,0.20,0.75,0.39,0.17,
                  0.53,0.14,0.38,1.00,0.24,0.58,-0.04,0.46,0.73,0.15,
                  0.38,0.10,0.20,0.24,1.00,0.32,0.11,0.26,0.19,0.43,
                  0.81,0.34,0.49,0.58,0.32,1.00,0.34,0.46,0.55,0.24,
                  0.35,0.65,0.20,-0.04,0.11,0.34,1.00,0.18,0.06,0.15,
                  0.42,0.32,0.75,0.46,0.26,0.46,0.18,1.00,0.54,0.20,
                  0.40,0.14,0.39,0.73,0.19,0.55,0.06,0.54,1.00,0.16,
                  0.24,0.15,0.17,0.15,0.43,0.24,0.15,0.20,0.16,1.00),10,10))

names(M.cor) <- c("Vt1","St1","Rt1","Nt1","Wt1","Vt2","St2","Rt2","Nt2","Wt2")
rownames(M.cor) <- c("Vt1","St1","Rt1","Nt1","Wt1","Vt2","St2","Rt2","Nt2","Wt2")

lower <- '
                  1.00,
                  0.37,1.00,
                  0.42,0.33,1.00,
                  0.53,0.14,0.38,1.00,
                  0.38,0.10,0.20,0.24,1.00,
                  0.81,0.34,0.49,0.58,0.32,1.00,
                  0.35,0.65,0.20,-0.04,0.11,0.34,1.00,
                  0.42,0.32,0.75,0.46,0.26,0.46,0.18,1.00,
                  0.40,0.14,0.39,0.73,0.19,0.55,0.06,0.54,1.00,
                  0.24,0.15,0.17,0.15,0.43,0.24,0.15,0.20,0.16,1.00'
# convert to a full symmetric covariance matrix with names
wheaton.cov <- getCov(lower,
                      names=c("Vt1","St1","Rt1","Nt1","Wt1",
                              "Vt2","St2","Rt2","Nt2","Wt2"))
model <- '
 # measurement model
 Ano1 =~ Vt1 + St1 + Rt1 + Nt1 + Wt1
 Ano2 =~ Vt2 + St2 + Rt2 + Nt2 + Wt2
 # regressions
 Ano2 ~ Ano1
 # residual correlations
 Vt1 ~~ Vt2
 St1 ~~ St2
 Rt1 ~~ Rt2
 Nt1 ~~ Nt2
 Wt1 ~~ Wt2
'

fit <- sem(model, sample.cov=wheaton.cov, sample.nobs=100)
summary(fit, standardized=TRUE)

library(semPlot)
semPaths(fit)

```


