---
title: "Lista 1 - MAE0330"
author: 'Guilherme NºUSP: 8943160 e Leonardo NºUSP: 9793436'
output:
  pdf_document:
    fig_crop: no
    keep_tex: yes
    latex_engine: xelatex
header-includes:
- \usepackage{multirow}
- \usepackage{ragged2e}
- \usepackage{booktabs}
---

# Exercício 1

Em um estudo 24 tanques de água foram aleatoriamente distribuídos a 4 grupos (cada grupo
recebeu 6 tanques). Os tanques de cada grupo foram tratados com os reagentes T1, T2, T3 e
T4, respectivamente. Os dados a seguir referem-se a medidas de clorofila ($Y_1$) e oxigênio dissolvido na água ($Y_2$), mensuradas na superfície dos 24 tanques experimentais. Construa a tabela
de MANOVA para estudar o efeito do tratamento para o conjunto das variáveis observadas.

Comente os resultados.

\center
\begin{tabular}{cc|cc|cc|cc}
\hline
\multicolumn{2}{c|}{$T_1$} & \multicolumn{2}{c|}{$T_2$} & \multicolumn{2}{c|}{$T_3$} & \multicolumn{2}{c}{$T_4$} \\
$Y_1$ & $Y_2$ & $Y_1$ & $Y_2$ & $Y_1$ & $Y_2$ & $Y_1$ & $Y_2$ \\ \hline
6.2 & 432 & 12.7 & 431 & 7 & 522 & 8.3 & 600 \\
4.8 & 405 & 11.3 & 426 & 4.4 & 513 & 7.1 & 513 \\
3.0 & 324 & 9.3 & 438 & 3.8 & 507 & 4.7 & 539 \\
5.6 & 310 & 9.5 & 312 & 5.0 & 410 & 10.0 & 456 \\
7.4 & 326 & 11.7 & 326 & 5.5 & 350 & 8.5 & 504 \\
4.8 & 375 & 15.3 & 447 & 3.2 & 547 & 12.4 & 548 \\ \hline
\end{tabular}
\justify

### Resolução

Tabela de Manova:

```{r echo=FALSE, message=FALSE}
setwd('/home/gui/Área de Trabalho/LISTA 1 MAE 330')
library(car)

tanques <- c(6.2, 432, 12.7, 431, 7,   522, 8.3,  600,
  4.8, 405, 11.3, 426, 4.4, 513, 7.1,  513,
  3,   324, 9.3,  438, 3.8, 507, 4.7,  539,
  5.6, 310, 9.5,  312, 5.0, 410, 10,   456,
  7.4, 326, 11.7, 326, 5.5, 350, 8.5,  504,
  4.8, 375, 15.3, 447, 3.2, 547, 12.4, 548)

tanquey1 <- vector()
tanquey2 <- vector()

for(i in 1:(length(tanques)/2)){
  tanquey1 <- c(tanquey1,tanques[2*i-1])
  tanquey2 <- c(tanquey2,tanques[2*i])
}

reagentes <- rep(c(1,2,3,4),6)

tanq <- data.frame(tanquey1,tanquey2,reagentes)


Y <- cbind(tanquey1,tanquey2)

fit.lm <- lm(Y~factor(reagentes), data=tanq)
fit.manova <- Manova(fit.lm)
summary(fit.manova, multivariate=TRUE)
```

Nós podemos observar com a tabela de MANOVA que para as duas variáveis reposta (medidas de clorofila e oxigênio dissolvido na água) temos efeitos significantes de tratamento (fixando um nível de significância de 5%) (em todos os testes realizados), para fazer a verificação das suposições do modelo, iremos realizar o teste igualdade de matrizes de covariaĉnias de M-Box e o de normalidade multivariada baseado na assimetria, assim:

```{r echo =FALSE, message=FALSE}
library(ICS)
library(car)
library(heplots)

boxM(tanq[1:2],reagentes)
mnv <- manova(Y~reagentes,data=tanq)
mvnorm.skew.test(mnv$res) # teste de normalidade multivariada, baseada na Assimetria

```

Onde podemos verificar que as suposições de normalidade e homocedasticidade estão satisfeitas, e como encontramos significância estatística nas comparações iremos realizar as comparações múltiplas com a correção de Bonferroni para um $\alpha$ global de 5%, a fim de identificar onde estão as diferenças:

Para o tratamento medidas de clorofila

Diferença entre o Tratamento 1 e 2
```{r echo =FALSE, message=FALSE}
library(HoRM)
med_tanq1 <- tapply(tanquey1,reagentes,mean)
med_tanq2 <- tapply(tanquey2,reagentes,mean)

vi <- qt(1-0.05/12,20)*sqrt(3*diag(SSCP.fn(mnv)$SSCPE)[1]/20) # variacao do intervalo
dif12 <- med_tanq1[1] - med_tanq1[2]
dif13 <- med_tanq1[1] - med_tanq1[3]
dif14 <- med_tanq1[1] - med_tanq1[4]
dif23 <- med_tanq1[2] - med_tanq1[3]
dif24 <- med_tanq1[2] - med_tanq1[4]
dif34 <- med_tanq1[3] - med_tanq1[4]
c(dif12-vi,dif12+vi,use.names=F) # T1-T2
```

Diferença entre o Tratamento 1 e 3
```{r echo =FALSE, message=FALSE}
c(dif13-vi,dif13+vi,use.names=F) # T1-T3
```

Diferença entre o Tratamento 1 e 4
```{r echo =FALSE, message=FALSE}
c(dif14-vi,dif14+vi,use.names=F) # T1-T4
```

Diferença entre o Tratamento 2 e 3
```{r echo =FALSE, message=FALSE}
c(dif23-vi,dif23+vi,use.names=F) # T2-T3
```

Diferença entre o Tratamento 2 e 4
```{r echo =FALSE, message=FALSE}
c(dif24-vi,dif24+vi,use.names=F) # T2-T4
```

Para o tratamento de oxigênio dissolvido na água

Diferença entre o Tratamento 1 e 2
```{r echo =FALSE, message=FALSE}
library(HoRM)

med_tanq2 <- tapply(tanquey2,reagentes,mean)

vi <- qt(1-0.05/12,20)*sqrt(3*diag(SSCP.fn(mnv)$SSCPE)[2]/20) # variacao do intervalo
dif12 <- med_tanq2[1] - med_tanq2[2]
dif13 <- med_tanq2[1] - med_tanq2[3]
dif14 <- med_tanq2[1] - med_tanq2[4]
dif23 <- med_tanq2[2] - med_tanq2[3]
dif24 <- med_tanq2[2] - med_tanq2[4]
dif34 <- med_tanq2[3] - med_tanq2[4]
c(dif12-vi,dif12+vi,use.names=F) # T1-T2
```

Diferença entre o Tratamento 1 e 3
```{r echo =FALSE, message=FALSE}
c(dif13-vi,dif13+vi,use.names=F) # T1-T3
```

Diferença entre o Tratamento 1 e 4
```{r echo =FALSE, message=FALSE}
c(dif14-vi,dif14+vi,use.names=F) # T1-T4
```

Diferença entre o Tratamento 2 e 3
```{r echo =FALSE, message=FALSE}
c(dif23-vi,dif23+vi,use.names=F) # T2-T3
```

Diferença entre o Tratamento 2 e 4
```{r echo =FALSE, message=FALSE}
c(dif24-vi,dif24+vi,use.names=F) # T2-T4
```

# Exercício 2

O plantio de amendoim é bastante importante nos Estados Unidos. Pesquisadores têm muito interesse
em desenvolver variedades melhoradas para o plantio, e é bastante comum o delineamento
de experimentos para comparar variedades. Os dados apresentados no arquivo T6-17.DAT são referentes a três diferentes variedades do amendoim, plantados em duas diferentes localidades.

As variáveis observadas são:

- $X_1$: Produção (peso);
- $X_2$: grãos maduros (peso, em gramas);
- $X_3$: tamanho da semente (peso, em gramas de 100 sementes).

No arquivo, a primeira coluna refere-se a localização, a segunda é a variedade e as outras são
$X_1$, $X_2$ e $X_3$, nesta ordem.

(a) Faça a análise utilizando MANOVA de dois fatores. Teste o efeito de localização, variedade
e interação entre variedade e localização.

### Resolução

Fazendo uma Manova, obtemos a seguinte tabela:

```{r echo=FALSE,message=FALSE}

dados2 <- t(matrix( c( 195.3,  153.1,  51.4,
                       194.3,  167.7,  53.7,
                       189.7,  139.5,  55.5,
                       180.4,  121.1,  44.4,
                       203.0,  156.8,  49.8,
                       195.9,  166.0,  45.8,
                       202.7,  166.1,  60.4,
                       197.6,  161.8,  54.1,
                       193.5,  164.5,  57.8,
                       187.0,  165.1,  58.6,
                       201.5,  166.8,  65.0,
                       200.0,  173.8,  67.2),3,12))
fat1 <- factor(c(1,1,2,2,1,1,2,2,1,1,2,2))
fat2 <- factor(c(5,5,5,5,6,6,6,6,8,8,8,8))
dat2 <- data.frame(trat=factor(rep(1:6,each=2)),dados2,factor(fat1),factor(fat2))
attach(dat2)

Y <- cbind(X1,X2,X3)

fit.lm <- lm(Y~fat1+fat2+fat1*fat2, data=dat2)
fit.manova <- Manova(fit.lm)
summary(fit.manova, multivariate=TRUE)
```
\newpage

Onde ao fixarmos um nível de significância de 5%, podemos notar os fatores localização e variedade são estatísticamente significante, porém o efeito de interação não é estatísticamente significante.


(b) Faça análise de resíduos do modelo selecionado no item (a).

### Resolução
Fazendo uma análise de resíduos onde estamos supondo um modelo de Anova para cada variável, temos:

Análise de resíduos para $X_1$: Produção (peso) como variável resposta
\center
```{r echo=FALSE,message=FALSE, out.width="70%"}
mod1 <- aov(X1~fat1+fat2+fat1*fat2,data=dat2)
mod2 <- aov(X2~fat1+fat2+fat1*fat2,data=dat2)
mod3 <- aov(X3~fat1+fat2+fat1*fat2,data=dat2)
anov1 <- anova(mod1)
anov2 <- anova(mod2)
anov3 <- anova(mod3)

par(mfrow=c(2,2))
plot(mod1$fit, mod1$res)
mnv2res <- mod1$res # extraindo residuos
s21 <- anov1$"Mean Sq"[4]
respad <- (mnv2res/sqrt(s21)) # residuos padronizados
hist(mod1$res) #4
qqnorm(mnv2res) #5 normalidade
qqline(mnv2res)
plot(mnv2res) #6 independ?ncia
shapiro.test(mnv2res)
bartlett.test(X1~trat)
```
\justify
\newpage

Análise de resíduos para $X_1$: Produção (peso) como variável resposta
\center
```{r echo=FALSE,message=FALSE, out.width="70%"}
par(mfrow=c(2,2))
plot(mod2$fit, mod2$res, ylab="Resíduos", xlab="Preditos", main="Resíduos x Preditos")
mod2res <- mod1$res # extraindo residuos
s21 <- anov1$"Mean Sq"[4]
respad <- (mod2res/sqrt(s21)) # residuos padronizados
hist(mod1$res, main="Histograma", xlab="Resíduos") #4
qqnorm(mod2res) #5 normalidade
qqline(mod2res)
plot(mod2res,main="Indepêndencia",xlab="Índice", ylab="Resíduos Pad") #6 independencia
shapiro.test(mod2res)
bartlett.test(X2~trat)
```
\justify 
\newpage

Análise de resíduos para $X_3$: tamanho da semente (peso, em gramas de 100 sementes) como variável resposta

\center
```{r echo=FALSE,message=FALSE, out.width="70%"}
par(mfrow=c(2,2))
plot(mod3$fit, mod3$res, ylab="Resíduos", xlab="Preditos", main="Resíduos x Preditos")
mod3res <- mod3$res # extraindo residuos
s21 <- anov1$"Mean Sq"[4]
respad <- (mod3res/sqrt(s21)) # residuos padronizados
hist(mod3$res, main="Histograma", xlab="Resíduos") #4
qqnorm(mod3res) #5 normalidade
qqline(mod3res)
plot(mod3res,main="Indepêndencia",xlab="Índice", ylab="Resíduos Pad") #6 independencia
shapiro.test(mod3res)
bartlett.test(X3~trat)
```
\justify

Assim como podemos ver nos gráficos de resíduos e testes temos todas as suposições (normalidade, independência e homocedasticidade) satisfeitas.

(c) Faça a análise dos dados utilizando 3 ANOVAS univariadas de dois fatores. Compare os
resultados.

### Resolução

Considerando um primeiro modelo de Anova com o $X_1$: Produção (peso) e os fatores localização e variedade obtermos a seguinte tabela:

\center
```{r echo=FALSE,message=FALSE, out.width="70%"}
mod1 <- aov(X1~fat1+fat2+fat1*fat2,data=dat2)
anov1 <- round(anova(mod1),2)
knitr::kable(caption = "Anova Produção", anov1)
```

\justify

Com a tabela de Anova acima podemos concluir que considerando a produção (peso), não temos efeito de localização, porém o efeito de variação dos graõs e a interação entre eles é sifnificante. Assim abaixo segue as comparações múltiplas com a correção de Bonferroni para um $\alpha$ global de 5%

Considerando um primeiro modelo de Anova com o $X_2$: grãos maduros (peso, em gramas) e os fatores localização e variedade obtermos a seguinte tabela:

\center
```{r echo=FALSE,message=FALSE, out.width="70%"}
mod2 <- aov(X2~fat1+fat2+fat1*fat2,data=dat2)
anov2 <- round(anova(mod2),2)
knitr::kable(caption = "Anova grãos maduros", anov2)
```

\justify

Com a tabela de Anova acima podemos concluir que considerando os grãos maduros (peso), não temos efeito de localização, porém o efeito de variação dos graõs e a interação entre eles é sifnificante. Assim abaixo segue as comparações múltiplas com a correção de Bonferroni para um $\alpha$ global de 5%

Considerando um primeiro modelo de Anova com o $X_3$: tamanho da semente (peso, em gramas de 100 sementes) e os fatores localização e variedade obtermos a seguinte tabela:

\center
```{r echo=FALSE,message=FALSE, out.width="70%"}
mod3 <- aov(X3~fat1+fat2+fat1*fat2,data=dat2)
anov3 <- round(anova(mod3),2)
knitr::kable(caption = "Anova tamanho da semente", anov3)
```

\justify

Com a tabela de Anova acima podemos concluir que considerando tamanho da semente (peso, em gramas de 100 sementes), não temos efeito de localização e a interação entre eles, porém o efeito de variação dos graõs é estatísticamente significante. Assim abaixo segue as comparações múltiplas com a correção de Bonferroni para um $\alpha$ global de 5%



# Exercício 3

3. Considere os dados de poluição do ar disponíveis no arquivo T1-5.dat. Esses dados são referentes
a 52 medidas obtidas ao meio-dia em uma estação em Los Angeles em diversos dias. As variáveis
observadas são:

- $1^a$ coluna: vento
- $2^a$ coluna: radiação solar
- $3^a$ coluna: CO
- $4^a$ coluna: NO
- $5^a$ coluna: NO$_2$
- $6^a$ coluna: O$_3$
- $7^a$ coluna: HC

Considere que as variáveis resposta são $Y_1$ = NO$_2$ e Y2 = O$_3$ e considere como preditoras apenas
as variáveis $Z_1$ = vento e $Z_2$ = radiação solar.

(a) Ajuste um modelo de regressão utilizando apenas a primeira variável resposta $Y_1$. Obtenha
um intervalo de predição para NO$_2$ correspondente a $z_1$ = 10 e $z_2$ = 80 com confiança igual
a 95%.

### Resolução

Ajustando o modelo sob condições de normalidade, independência entre observações e homocedasticidade, obtermos a equação $Y_1=10.115-0.211z_1+0.02z_2$, assim temos para $z_1=10$ e $z_2=80$ o valor de 9.646 com o intervalo de predição na tabela abaixo:

```{r echo=FALSE}
dados <- read.table("T1-5.dat", quote="\"", comment.char="")
names(dados) <- c("vento","radiacao","CO","NO","NO2","O3","HC")
attach(dados)

ml1 <- lm(NO2~vento + radiacao, data = dados)
z <- data.frame(vento = 10, radiacao=80)
p <- predict(ml1, z,interval =  "prediction")
knitr::kable(caption = "Intervalo de Predição", p)
```

(b) Ajuste um modelo de regessão multivariado com as respostas $Y_1$ e $Y_2$. Leia a seção do livro
do Johnson "Predictions from Multivariate Multiple Regressions" (página 399 da sexta edição) e obtenha uma elipse de predição para $Y_1$ e $Y_2$ correspondente a $z_1$ = 10 e $z_2$ = 80. Compare com o resultado do item anterior.

Observação: No arquivo Elipse-predicao.r, existe uma função que faz o gráfico da elipse
utilizando os pacotes car e ggplot2 e um exemplo com os dados apresentados em aula.

### Resolução

Seja $\mathbf{Y}=[Y_1,Y_2]$ e tomando o modelo $\mathbf{Y}=\mathbf{Z}{\beta}+\epsilon$ onde $Z=[z_1,z_2]$, ${\beta}=[{\beta_{(1)}},{\beta_{(2)}}]$ e $\epsilon=[\epsilon_1,\epsilon_2]$, sob suposição de normalidade multivariada, chegamos a uma elipse de predição abaixo, onde podemos notar que com o modelo múltiplo multivariado nós temos um intervalo de predição mais preciso olhando apenas para a variável resposta $Y_1$.

\center
```{r echo=FALSE, out.width="70%"}
predictionEllipse <- function(mod, newdata, level = 0.95, ggplot = TRUE){
  # labels
  lev_lbl <- paste0(level * 100, "%")
  resps <- colnames(mod$coefficients)
  title <- paste(lev_lbl, "confidence ellipse for", resps[1], "and", resps[2])
  
  # prediction
  p <- predict(mod, newdata)
  
  # center of ellipse
  cent <- c(p[1,1],p[1,2])
  
  # shape of ellipse
  Z <- model.matrix(mod)
  Y <- mod$model[[1]]
  n <- nrow(Y)
  m <- ncol(Y)
  r <- ncol(Z) - 1
  S <- crossprod(resid(mod))/(n-r-1)
  
  # radius of circle generating the ellipse
  tt <- terms(mod)
  Terms <- delete.response(tt)
  mf <- model.frame(Terms, newdata, na.action = na.pass, 
                    xlev = mod$xlevels)
  z0 <- model.matrix(Terms, mf, contrasts.arg = mod$contrasts)
  rad <- sqrt((m*(n-r-1)/(n-r-m))*qf(level,m,n-r-m)*z0%*%solve(t(Z)%*%Z) %*% t(z0))
  
  # generate ellipse using ellipse function in car package
  ell_points <- car::ellipse(center = c(cent), shape = S, radius = c(rad), draw = FALSE)
  
  # ggplot2 plot
  if(ggplot){
    require(ggplot2, quietly = TRUE)
    ell_points_df <- as.data.frame(ell_points)
    ggplot(ell_points_df, aes(x, y)) +
      geom_path() +
      geom_point(aes(x = NO2, y = O3 ), data = data.frame(p)) +
      labs(x = resps[1], y = resps[2], 
           title = title)
  } else {
    # base R plot
    plot(ell_points, type = "l", xlab = resps[1], ylab = resps[2], main = title)
    points(x = cent[1], y = cent[2])
  }
}

mlm1 <- lm(cbind(NO2, O3) ~ vento + radiacao, data = dados)
z <- data.frame(vento = 10, radiacao=80)
p1 <- predict(mlm1, z)
predictionEllipse(mod = mlm1, newdata = z)

```
\justify

# Exercício 4

O arquivo pottery.csv contém informações sobre análise química de cerâmicas Romano-Britânicas
encontradas em 3 diferentes regiões. As nove primeiras colunas dos dados contém informações
sobre nove óxidos e a última coluna sobre a localização onde a cerâmica foi encontrada (Região
1 correspondem a localização ou kiln 1, Região 2 contém localizações 2 e 3, e Região 3 é formada
pelas localizações 4 e 5). A descrição dos dados está a seguir:

Romano-British Pottery Data

Description

Chemical composition of Romano-British pottery.

Format

A data frame with 45 observations on the following 9 chemicals.

Al2O3 aluminium trioxide.

Fe2O3 iron trioxide.

MgO magnesium oxide.

CaO calcium oxide.

Na2O natrium oxide.

K2O calium oxide.

TiO2 titanium oxide.

MnO mangan oxide.

BaO barium oxide.

kiln site at which the pottery was found.

Details

The data gives the chemical composition of specimens of Romano-British pottery, determined by
atomic absorption spectrophotometry, for nine oxides.

Source

A. Tubb and N. J. Parker and G. Nickless (1980), The analysis of Romano-British pottery by atomic
absorption spectrophotometry. Archaeometry, 22, 153-171.

Obtenha representações gráficas multivariadas para visualização dos dados, identificando as
regiões onde as cerâmicas foram encontradas. Interprete os resultados.

### Resolução

Primeiramente, foi feito os Boxplot's univariados de cada substância por região:
\center
```{r echo=F, out.width="110%",fig.width=10,fig.height=8}
pottery <- read.csv("pottery.csv")
attach(pottery)
regiao <- as.character(c(rep(1,21),rep(2,14),rep(3,10)))

pottery <- cbind(pottery,regiao)

par(mfrow=c(3,3))
boxplot(Al2O3~regiao)
boxplot(Fe2O3~regiao)
boxplot(MgO~regiao)
boxplot(CaO~regiao)
boxplot(Na2O~regiao)
boxplot(K2O~regiao)
boxplot(TiO2~regiao)
boxplot(MnO~regiao)
boxplot(BaO~regiao)
```
\justify

Pode-se ver que o valor mediano é menor na região 2 que nas demais na substância $Al_2O_3$, entretanto na mesma região há maior concentração de MgO, $K_2O$ e MnO que as demais. Nas substâncias $Fe_2O_3$, CaO e $Na_2O$ a região 1 é onde há maiores concentrações, seguida pela 2 e por fim a região 3. Para a substância $TiO_2$ o que chama a atenção é a variabilidade da terceira região ser alta, sua mediana ser próxima a da região 1 e maior que a região 2. Na última substância, BaO, o valor mediano apartenta ser igual para todas as regiões. A seguir foi feito mais Boxplot's mas agora de todas as substâncias em cada região separadamente.
\center
```{r echo=F, out.width="65%"}
reg1 <- pottery[1:21,]
reg2 <- pottery[22:35,]
reg3 <- pottery[36:45,]

plt <- boxplot(reg1$Al2O3,reg1$Fe2O3,reg1$MgO,reg1$CaO,reg1$Na2O,reg1$K2O,reg1$TiO2,reg1$MnO,reg1$BaO,ylim=c(0,20), ylab="Composição quimica",names=(c("Al2O3","Fe2O3","MgO","CaO","Na2O","K2O","TiO2","MnO","BaO")),las=2, main="Elementos quimicos: Região 1")
```

```{r echo=F, out.width="65%"}
boxplot(reg2$Al2O3,reg2$Fe2O3,reg2$MgO,reg2$CaO,reg2$Na2O,reg2$K2O,reg2$TiO2,reg2$MnO,reg2$BaO,ylim=c(0,20), ylab="Composição quimica",names=(c("Al2O3","Fe2O3","MgO","CaO","Na2O","K2O","TiO2","MnO","BaO")),las=2, main="Elementos quimicos: Região 2")
```

```{r echo=F, out.width="65%"}
boxplot(reg3$Al2O3,reg3$Fe2O3,reg3$MgO,reg3$CaO,reg3$Na2O,reg3$K2O,reg3$TiO2,reg3$MnO,reg3$BaO,ylim=c(0,20), main="Elementos quimicos: Região 3",  ylab="Composição quimica",names=(c("Al2O3","Fe2O3","MgO","CaO","Na2O","K2O","TiO2","MnO","BaO")),las=2)
```
\justify
É visível que em todas as regiões há uma grande concentração de $Al_2O_3$ com uma variabilidade maior que as demais substâncias. Na região 1 podemos verificar também que a segunda maior concentração é de $Fe_2O_3$ e as demais possuem concentrações abaixo de 5. Na segunda região notamos a média concentração de $Fe_2O_3$, MgO e $K_2O$ e as demais substâncias com valores bem abaixo destas. Na última região não existe destaque de outras substâncias além da $Al_2O_3$. Realiza-se então o diagrama de disperção para as substâncias duas a duas.

```{r echo=F}
pairs(pottery[,c(2:10)], pch=16, col=regiao, cex=0.6)
```

Os dados em preto representa a primeira região, em vermelho a região 2 e por fim, a última região é representada pela cor verde. Neste gráfico é possível visualizar todas as conclusões já extraidas nos gráficos anteriores mas em apenas um gráfico.